【裁判字號】    92,訴,668
【裁判日期】    921106
【裁判案由】    給付工程款
【裁判全文】
臺灣高雄地方法院民事判決  九十二年度訴字第六六八號
    原      告    劉寶財即挺力實業社
    訴訟代理人    洪梅芬律師
    複  代理人    乙○○
                  蔡瑜真律師
    被      告    明發營造股份有限公司
                              .
    兼法定代理人  甲○○      .
    共      同
    訴訟代理人    鄭曉東律師
                  魏緒孟律師
右當事人間請求給付工程款事件，經本院於民國九十二年十月二十三日言詞辯論終結
，本院判決如左：
    主    文
原告之訴及假執行之聲請均駁回。
訴訟費用由原告負擔。
    事    實    及    理    由
一、按訴狀送達後，原告不得將原訴變更或追加他訴。但有下列各款情形之一者，不
    在此限：二、請求之基礎事實同一者。民事訴訟法第二百五十五條第一項第二款
    定有明文。本件原告於起訴時係以訴外人天允工程有限公司（下稱天允公司）曾
    向被告明發營造股份有限公司（下稱明發公司）承攬「台灣高速鐵路Ｃ二九一標
    三○五Ｋ＋九四六～三一二Ｋ＋七○四段下部結構工程」（下稱高鐵工程）中之
    模板部分工程，復將該模板工程中第三施工所吊車工程之柱模及基礎模板拆組裝
    工程（下稱系爭工程）轉包予原告施作，嗣後天允公司卻因財務困難無力給付工
    程款，至今尚欠原告新台幣（下同）一百十九萬一千五百七十元，而將其對被告
    明發公司之工程款債權讓與原告，惟被告明發公司之負責人即被告甲○○於原告
    請求將應付天允公司款項直接交付予原告時，卻不顧工程界有監督付款之慣例，
    拒絕原告之請求為由，依債權讓與及天允公司、被告明發公司間工程款給付請求
    權之法律關係及侵權行為之法律關係，請求被告明發公司、甲○○共同給付原告
    一百十九萬一千五百七十元；嗣於本院審理中，原告以縱使訴外人天允公司未將
    對被告明發公司之工程款債權讓與原告，原告繼續施作系爭工程亦屬無因管理被
    告二人之事務為由，追加無因管理必要及有益費用償還請求權為訴訟標的，請求
    被告二人共同給付原告一百十九萬一千五百七十元，此項追加屬請求之基礎事實
    同一，其追加為前揭法條規定之所許，合先敘明。
二、原告主張被告明發公司曾向訴外人長鴻營造股份有限公司、日商清水營造工程股
    份有限公司台灣分公司（下稱長鴻公司等）承攬本件高鐵工程，並將該高鐵工程
    中之模板部分工程轉包給訴外人天允公司，而天允公司復將上開模板工程中第三
    施工所吊車工程之柱模及基礎模板拆組裝工程轉包予原告施作，惟天允公司因財
    務困難無力給付工程款予原告，至今尚欠原告工程款一百十九萬一千五百七十元
    ；因天允公司對被告明發公司尚有未領之工程款至少一百十九萬一千五百七十元
    ，故天允公司於九十二年二月十二日已將其對被告明發公司之工程款債權讓與原
    告。惟原告於九十一年間向被告甲○○（即被告明發公司之負責人）請求將應付
    天允公司之工程款直接交付予原告（即監督付款）時，被告甲○○卻不顧工程界
    有監督付款之慣例，拒絕原告之請求，仍將工程款付給天允公司，致原告之工程
    款債權無法受償，被告甲○○上開行為係故意以背於善良風俗之方法加損害於原
    告。又即使認為天允公司未將對被告明發公司之債權讓與原告，因原告於天允公
    司財務困難無力付款後，本得停止繼續施工，而被告二人與原告間無契約關係，
    亦不得要求原告繼續施工，即此時被告二人應自行完成系爭工程；惟原告為使系
    爭工程順利完工，使被告二人不致因工程未完工而遭長鴻公司等拒絕付款，連帶
    影響下游廠商即原告亦無法領到工程款，故仍繼續施作系爭工程，原告上開繼續
    施作工程之行為即屬未受委任，並無義務，而為被告明發公司、甲○○管理事務
    ，且不違反被告二人可得推知之意思，則原告對被告二人自有無因管理必要及有
    益費用求償權，爰依債權讓與及天允公司、被告明發公司間工程款給付請求權之
    法律關係及無因管理、侵權行為之法律關係，請求被告明發公司、甲○○共同給
    付原告一百十九萬一千五百七十元。從而聲明：（一）被告應給付原告一百十九
    萬一千五百七十元，及自起訴狀繕本送達被告翌日起至清償日止，按週年利率百
    分之五計算之利息。（二）願供擔保請准宣告假執行。
三、被告則以天允公司並未將其對於被告明發公司之債權讓與原告，且工程界亦無監
    督付款之慣例，被告甲○○拒絕監督付款並未侵害原告任何權利；又原告與天允
    公司間既訂有系爭工程承攬契約，則原告施作系爭工程即屬其依該契約所應盡之
    義務，本件不符合無因管理之要件。另天允公司於九十一年十月停工時，雖有工
    程保留款一百二十七萬六千零六十六元未領取，惟天允公司已先向被告明發公司
    預支工程款一百七十萬元，故經抵銷後，天允公司對被告明發公司已無債權，是
    原告向被告明發公司、甲○○請求付款均無理由等語置辯。並聲明：（一）駁回
    原告之訴。（二）如受不利判決，願供擔保請准免為假執行。
四、經查，被告明發公司曾向訴外人長鴻公司等承攬本件高鐵工程，並將該高鐵工程
    中之模板部分工程轉包給訴外人天允公司，天允公司復將上開模版工程中系爭工
    程（即第三施工所吊車工程之柱模及基礎模板拆組裝工程）部分轉包予原告施作
    ，惟嗣後天允公司因財務困難無力給付工程款，至今尚欠原告工程款一百十九萬
    一千五百七十元；又原告曾於九十一年八、九月間向被告甲○○請求將應付天允
    公司之工程款直接交付原告，但被告甲○○並未同意，被告明發公司仍將九十一
    年九、十月份（估驗日期至九十一年十月五日止）應付給天允公司之工程估驗款
    直接付給天允公司之事實，為兩造所不爭，並據原告提出訴外人長鴻公司等與被
    告明發公司間之工程合約書、原告與天允公司間工程合約書各一份、發票三紙、
    支票四紙，及被告提出被告明發公司與天允公司間工程承攬合約書一份、天允公
    司Ｃ二九一標下構模板工程估驗報告單三份為證，核與證人即天允公司負責人王
    玉璵到庭證稱天允公司尚欠原告系爭工程之工程款一百十九萬一千五百七十元等
    語相符，堪信其為真正。
五、原告係以天允公司於九十二年二月十二日在長鴻公司開會時，已將其對被告明發
    公司之工程款一百十九萬一千五百七十元讓與原告，原告為該筆工程款債權之新
    債權人，得直接向被告明發公司請求付款。又即使天允公司未將上開工程款債權
    讓與原告，因原告於天允公司無力付款後仍繼續施作系爭工程，該行為屬未受委
    任，並無義務，而為被告明發公司之利益管理事務，且該管理行為不違反被告明
    發公司可得推知之意思為由，主張得依債權讓與、天允公司與被告明發公司間工
    程款債權，及無因管理必要及有益費用償還請求權等法律關係，請求被告明發公
    司給付本件工程款，並提出其與天允公司於九十一年十二月二十七日所簽之和解
    書一份為證。惟查：
（一）證人王玉璵雖曾於本件準備程序期日到庭證述：「（是否有將對被告明發公司
      的工程款轉讓給原告？）那時因為天允已經停業，劉（即原告）說那乾脆就由
      他自己直接向明發公司請求工程款，我說隨便你去處理。」等語（見本院九十
      二年七月十六日準備程序筆錄），然證人王玉璵於原告要求直接向被告明發公
      司請款時既未明確答覆「好」或「同意」等語，僅表示「隨便你去處理」，則
      其所稱「隨便你去處理」一詞是否相當於同意債權讓與，尚有進一步探究其真
      意之必要。查證人王玉璵於同一準備程序期日復證稱：「（有無向明發公司說
      請他們把應付的工程款直接付給劉寶財？）沒有。」、「（劉寶財直接向明發
      要工程款時，你有何反應？）我有向劉說，他是我的下包，無權向我的上包直
      接要工程款，但是劉一直來逼債，我就說如果我跟明發結帳結果，明發還要付
      我錢，那劉要拿走，我無權干涉，如果明發沒有欠我錢，那劉也無權向明發要
      錢。」、「（你後來有無同意劉直接向明發要工程款？）沒有，因為債是我欠
      的，如果明發有欠我錢我自己去要來還債就好了。我欠劉的錢，應該由我自己
      還，而不是由明發還。」、「（九十二年二月十二日王玉璵是否有去長鴻公司
      開會？當天有無同意對明發公司的工程款、保留款都讓給原告去請求？）有去
      開會，但是沒有同意把工程款、保留款讓給原告。」等語（見同上準備程序筆
      錄）。由證人王玉璵上開證言觀之，證人王玉璵顯無將天允公司對被告明發公
      司之工程款債權轉讓予原告之意思，是尚難僅以證人王玉璵曾表示「隨便你去
      處理」等語，即認天允公司已將對被告明發公司之工程款債權讓與原告。
（二）再查，原告所提其與天允公司簽訂之和解書係約定：「立書人天允工程有限公
      司負責人王玉璵先生（以下簡稱甲方），久偉工程行負責人林龍海先生、挺力
      實業社負責人劉寶財先生（以下簡稱乙方）因處理高鐵工程承攬財務糾紛協議
      和解條件如下：一、甲方積欠乙方林龍海先生貳佰貳拾伍萬元、劉寶財先生壹
      佰貳拾肆萬伍仟伍佰伍拾元部分，甲方同意先由明發營造公司所保留之工程款
      壹佰貳拾萬元，依比率償還乙方。‧‧‧」等語，該條款僅約定證人王玉璵應
      將被告明發公司所保留之工程款一百二十萬元依比例償還原告及訴外人林龍海
      ，並未載明原告及訴外人林龍海已受讓天允公司對被告明發公司之債權，得直
      接以債權人之身分向被告明發公司請求給付工程款；又參酌證人王玉璵已到庭
      證稱並未將天允公司對被告明發公司之工程款債權讓與原告等情，足認於上開
      和解契約中，證人王玉璵僅承諾在取得被告明發公司保留之工程款一百二十萬
      元後，應將該工程款依比率償還原告及訴外人林龍海，並未同意將該工程款債
      權讓與原告、訴外人林龍海，由原告、訴外人林龍海直接向被告明發公司請求
      給付。此外，原告復未提出其他證據證明天允公司已將其對被告明發公司之工
      程款、工程保留款債權讓與原告，是原告主張其已受讓天允公司對被告明發公
      司之債權等語，不足採信。
（三）按未受委任，並無義務，而為他人管理事務者，其管理應依本人明示或可得推
      知之意思，以有利於本人之方法為之。固為民法第一百七十二條所明定。惟所
      謂無因管理，係指無法律上之義務，而為他人管理事務之行為而言，且管理他
      人事務，應有為他人利益之意思始足當之。經查，本件原告曾與訴外人天允公
      司簽訂系爭工程承攬契約，約定原告應施作系爭工程，而天允公司應依約給付
      工程款；嗣天允公司雖因財務困難無力依約給付工程款，然系爭工程承攬契約
      並不因此當然解除或終止，原告於天允公司無力付款後，既未合法解除或終止
      系爭工程承攬契約，則其繼續施作系爭工程，即屬為履行該有效存在之承攬契
      約而施工，顯係履行其法律上應盡之義務，尚難謂原告有為他人利益之意思而
      為管理，本件原告於天允公司無力付款後繼續施工之行為應不成立無因管理無
      疑。
六、原告另主張工程界有「監督付款」之慣例，即被告明發公司於明知其承攬人天允
    公司財務困難無力給付本件原告（即次承攬人）工程款時，有義務將天允公司應
    得之工程款扣住，直接轉付給原告；而被告甲○○明知工程界有此監督付款之慣
    例，亦明知天允公司已無力付款，卻拒絕原告要求監督付款之請求，仍將工程款
    直接給付天允公司，致原告受有無法領得工程款之損失，被告甲○○上開行為即
    屬故意以背於善良風俗之方法加損害於原告。又因原告於天允公司無力付款後仍
    繼續施作系爭工程，該行為屬未受委任，並無義務，而為被告甲○○之利益管理
    事務，且該管理行為並不違反被告甲○○可得推知之意思，故原告得依侵權行為
    及無因管理必要及有益費用償還請求權之法律關係，請求被告甲○○給付本件工
    程款等語，並提出興福營造股份有限公司（下稱興福公司）同意監督付款函二份
    為證。然查：
（一）本院依原告之聲請，向台灣區綜合營造工程工業同業公會（下稱營造公會）函
      查營建業中有無監督付款之慣例，經營造公會查詢其會員之意見，其會員之答
      覆分述如下：（１）新亞建設開發股份有限公司稱依其公司之處理方式，若要
      由上游包商（例如本件中之被告明發公司）直接付款給次承攬人（例如本件中
      之原告），應由原承攬人（例如本件中之天允公司）向上游包商聲請（陳情）
      後，雙方議定權利義務及給付方式始得為之等語。（２）互助營造股份有限公
      司稱其公司並無監督付款情形，若承攬人無力付款給次承攬人，該公司將依約
      中止契約，另覓協力廠商入場施作等語。（３）至太平洋建設股份有限公司則
      稱其為免影響工程進度，或請承攬人同意自當期工程款之部分或全額分別開立
      支票，於領取支票時當面交給次承攬人等語。（４）另中華工程股份有限公司
      則稱應由承攬人向上游包商提出聲請，經上游包商同意後，依承攬人提出之方
      式、對象直接付款予次承攬人等語。有營造公會九十二年七月一日台區營（九
      二）強業字第○二九一號函附卷可稽。綜合上開營造公會會員意見可知，工程
      界對「監督付款慣例」之存在，並無肯定一致之見解，或認無需適用監督付款
      方式、或認監督付款需得上游包商及原承攬人之同意方可適用，足認原告所主
      張「上游包商於明知其承攬人無力付款時，不得拒絕將工程款直接付給次承攬
      人」之作法，並非工程界全體營造廠商均遵守適用之慣例，即被告甲○○對本
      件原告要求監督付款之請求，並無同意之義務，被告甲○○得自行決定是否同
      意將應付天允公司之工程款直接付給原告，即便被告甲○○拒絕原告監督付款
      之請求，亦無任何背於善良風俗或侵害原告權利之情形；從而，被告甲○○拒
      絕原告監督付款請求之行為，並不符合侵權行為之要件。
（二）又查，原告雖提出興福公司同意監督付款函（興福公司曾向長鴻公司等承攬台
      灣高速鐵路Ｃ二九一標工程中之某部分工程，而興福公司曾同意其上游包商長
      鴻公司等直接將工程款付給次承攬人）二份為證，據以證明工程界或高鐵工程
      中所有廠商間已形成監督付款之慣例；然興福公司同意監督付款僅屬單一個案
      ，不足證明工程界或高鐵工程所有相關廠商間均有監督付款之慣例。況查，該
      興福公司監督付款事件中，上游包商（即長鴻公司等）辦理監督付款顯已得到
      承攬人（即興福公司）之同意，而原告迄未證明本件承攬人（即天允公司）曾
      同意上游包商（即被告明發公司）辦理監督付款之事實，是上開興福公司同意
      監督付款函顯不足證明被告甲○○有同意監督付款之義務。
（三）至原告主張依無因管理之法律關係向被告甲○○請求給付工程款部分，因原告
      於天允公司無力付款後繼續施工之行為並不成立無因管理，已如前述，則原告
      依無因管理必要及有益費用償還請求權請求被告甲○○給付工程款，亦無理由
      。
七、綜上所述，天允公司並未將其對被告明發公司之工程款債權讓與原告，且原告於
    天允公司無力付款後繼續施作系爭工程，該行為係履行其法律上應盡之義務，難
    認已成立無因管理，又被告甲○○有權決定是否同意將應付天允公司之工程款直
    接付給原告，即被告甲○○拒絕原告監督付款請求之行為，並無任何背於善良風
    俗或侵害原告權利之情形，非屬侵權行為；從而，原告依債權讓與及天允公司、
    被告明發公司間工程款給付請求權之法律關係及侵權行為、無因管理之法律關係
    ，請求被告給付原告一百十九萬一千五百七十元，及自起訴狀繕本送達被告翌日
    起至清償日止，按週年利率百分之五計算之利息，均無理由，應予駁回。
八、原告受敗訴判決，其假執行之聲請即失所依據，應併予駁回。
九、本件事證已臻明確，兩造其餘攻擊防禦方法及舉證，核於判決結果不生影響，爰
    不一一論斷，附此敘明。
據上論結，本件原告之訴為無理由，依民事訴訟法第七十八條，判決如主文。
中      華      民      國    九十二    年      十一      月     六     日
~B民事第二庭
~B    審判長法官  楊富強
~B    法      官  劉定安
~B    法      官  楊筑婷
右為正本係照原本作成。
如不服本判決，應於送達後廿日內，向本院提出上訴狀並表明上訴理由，如於本判決
宣示後送達前提起上訴者，應於判決送達後十日內補提上訴理由書（須附繕本）。
中      華      民      國    九十二    年      十一      月     六     日
~B    法院書記官  胡淑芳


司法院資訊處製作；財團法人民間司法改革基金會備份。
